臺灣高等法院刑事裁定
111年度毒抗字第921號
抗  告  人  
即  被  告  張文祥


上列抗告人即被告因毒品危害防制條例案件，不服臺灣基隆地方
法院中華民國111年9月20日裁定（111年度毒聲字第342號），提
起抗告，本院裁定如下：
    主  文
抗告駁回。                                              
    理  由
一、原裁定意旨略以：（一）抗告人即被告甲○○（下稱抗告人）
    基於施用第二級毒品甲基安非他命之犯意，於民國111年5月
    23日8時50分許，於臺灣基隆地方檢察署（下稱基隆地檢署
    ）觀護人採尿回溯120小時（聲請書誤載為96小時）內某時
    ，在不詳處所，以不詳方式，施用甲基安非他命1次。抗告
    人雖矢口否認施用甲基安非他命之犯行，辯稱：伊可能是吸
    到二手菸云云。惟抗告人經採集尿液送請台灣尖端先進生技
    醫藥股份有限公司以「氣相層析質譜儀法」檢驗結果呈安非
    他命（濃度6500ng/mL）、甲基安非他命（濃度8200ng/mL）
    陽性反應，有基隆地檢署施用毒品犯採尿報到編號表（尿液
    檢體編號：000000000）、施用毒品犯尿液檢體監管紀錄表
    影本（第一、三聯）、上開公司濫用藥物檢驗報告等件附卷
    可稽。而依法務部調查局92年7月7日調科壹字第0920021498
    0號、法務部法醫研究所101年4月2日法醫毒字第1010001230
    號函所示，如非「故意大量吸入」甲基安非他命之煙氣，應
    不致自尿液代謝出甲基安非他命之反應，參以抗告人尿液檢
    出之安非他命、甲基安非他命濃度數值，抗告人所辯顯不可
    採。足認抗告人於採尿回溯5日內之某時（不含受公權力拘
    束之時間），確有施用甲基安非他命之行為。（二）抗告人
    前因施用毒品案件，經觀察、勒戒後，認無繼續施用毒品傾
    向，於97年6月13日執行完畢釋放，其後未再受觀察、勒戒
    或強制戒治處分執行完畢等情，有本院被告前案紀錄表在卷
    可稽，其再犯本件施用第二級毒品罪，距上開最近1次觀察
    勒戒執行完畢已逾3年，檢察官聲請觀察、勒戒，應予准許
    。爰依毒品危害防制條例第20條第3項、第1項，觀察勒戒處
    分執行條例第3條第1項規定，裁定抗告人應送觀察勒戒處所
    觀察勒戒，其期間不得逾2月等語。
二、抗告意旨略以：（一）抗告人於111年5月23日至基隆地檢署
    觀護人室，依緩起訴條件到場報到採集尿液送驗，又於同年
    7月11日至該觀護人室報到時，經觀護人告知上開送驗之尿
    液檢驗結果呈安非他命、甲基安非他命陽性反應，並告知抗
    告人報到時間改為每月一次並須採尿送驗，抗告人乃告知觀
    護人，5月份因為確診反覆發燒，期間有服用包含診所開立
    之藥物、大正製藥株式會社感冒藥粉等感冒藥物；又抗告人
    依觀護人所言，按月報到採尿送驗至緩起訴結束，至同年9
    月25日收到裁定得知法院諭知觀察勒戒，惟檢察官之聲請書
    未送達抗告人，導致抗告人無從知悉已遭檢察官聲請。（二
    ）抗告人目前生活穩定，亦有正當工作（清潔隊），與未婚
    妻同住家中，因年少無知碰觸毒品，但年齡增長，想過安定
    之日子，根本無需再碰觸毒品，爰請撤銷原裁定云云。
三、按犯第10條之罪者，檢察官應聲請法院裁定，令被告或少年
    入勒戒處所觀察、勒戒，其期間不得逾2月；依前項規定為
    觀察、勒戒或強制戒治執行完畢釋放後，3年後再犯第10條
    之罪者，適用前2項之規定，毒品危害防制條例第20條第1項
    、第3項定有明文。而上開所謂「3年後再犯」，只要本次再
    犯距最近1次觀察、勒戒或強制戒治執行完畢釋放，已逾3年
    者，即該當之，不因其間有無犯第10條之罪經起訴、判刑或
    執行而受影響（最高法院109年度台上大字第3826號刑事大
    法庭裁定參照）。又「附命完成戒癮治療緩起訴」之被告，
    縱使完成「戒癮治療」，仍難認等同於觀察、勒戒或強制戒
    治已執行完畢之情形（最高法院110年度台上字第2096號判
    決意旨參照）；次按現行毒品危害防制條例第24條第1項，
    採行「觀察、勒戒」與「緩起訴之戒癮治療」並行之雙軌模
    式。「觀察、勒戒」程序，係針對受處分人所為保安處分，
    目的在戒除行為人施用毒品身癮及心癮，以達教化與治療之
    目的，其立法意旨在幫助施用毒品者戒毒，性質上為一療程
    ，而非懲罰，並屬強制規定；除檢察官審酌個案情形，依同
    條例第24條第1項為附命完成戒癮治療之緩起訴處分外，凡
    經檢察官聲請法院裁定將被告送勒戒處所觀察、勒戒者，法
    院僅得就其聲請審查被告是否有施用毒品之行為，以及被告
    是否為「初犯」或「3年後再犯」而為准駁之裁定，並無自
    由斟酌改以其他方式替代或得以其他原因免予執行之權。又
    觀察、勒戒及強制戒治等保安處分，既屬用以矯治、預防行
    為人反社會性格，而具社會保安功能之保安處分，當無因行
    為人之個人或家庭因素而免予執行之理。
四、經查：
（一）原裁定認定抗告人有於採尿回溯5日內之某時，確有施用
      甲基安非他命之行為，事證已如前述；又抗告人最近1次
      觀察、勒戒，係於97年6月13日執行完畢釋放，其再犯本
      件犯行距前揭觀察勒戒執行完畢已逾3年，有本院被告前
      案紀錄表可稽，均無違誤。
（二）抗告意旨雖以：其於111年5月間因確診有服用感冒藥物云
      云，並提出大正製藥株式會社感冒藥物（日文包裝）照片
      為憑。然查，觀諸卷附基隆地檢署施用毒品犯尿液檢體監
      管紀錄表所載，抗告人於111年5月23日8時50分許，在基
      隆地檢署觀護人室採集尿液時，於上開紀錄表內之「受檢
      者服用藥物情形」一欄，係勾選「無」，並經抗告人簽名
      捺印確認無訛（見毒偵卷第2頁），則抗告人經採尿檢驗
      呈上揭毒品陽性反應後，始辯以於驗尿前因確診有施用感
      冒藥物云云，無非係事後卸責之詞，已難足取。況安非他
      命及甲基安非他命係國內禁止醫療使用之第二級毒品，故
      經行政院衛生署核可上市之藥品，均不含「安非他命、甲
      基安非他命」成分。惟少數處方用藥代謝亦可能產生安非
      他命，經查行政院衛生署藥品許可證資料內容，如含Sele
      giline及Famprofazone二種藥品成分可代謝產生安非他命
      及甲基安非他命，服用後或可於尿中檢出含安非他命成分
      。但Selegiline之適應症為巴金森氏症，Famprofazone為
      解熱鎮痛劑，二者皆為醫師處方用藥，故可由醫師診斷、
      病歷及處方箋來判斷是否真有使用該藥物；該二藥物代謝
      物與非法使用之甲基安非他命及安非他命旋光性亦有不同
      ，可以區隔。另含麻黃（Ephedrine）、甲基麻黃（Methy
      lephedrine）、去甲麻黃（Phenylpropanolamine）成分
      之製劑，並無代謝出安非他命、甲基安非他命。但服用含
      該成分製劑後，其尿液以免疫學方法分析檢驗，或可能造
      成安非他命偽陽性反應；但行政院衛生署認可之濫用藥物
      尿液檢驗機構，依規定須以「氣相層析質譜儀」進行確認
      檢驗，故結果不致呈安非他命陽性反應，此有行政院衛生
      署管制藥品管理局94年2月14日（現改制為衛生福利部食
      品藥物管理署）管檢字第0940001326號函釋可稽，並為本
      院職務上所知悉。是抗告人僅提出上揭感冒藥物之照片，
      無從認定係於抗告人採尿前所服用，且縱使抗告人採尿前
      有使用感冒藥物之情形，依上開函示說明，其尿液亦不致
      驗出安非他命、甲基安非他命之陽性反應，是其執此為辯
      ，自無足取。
（三）又抗告人於偵查中之111年7月19日經檢察事務官詢問：「
      （是否有施用毒品？）沒有」、「（以前是否曾觀察、勒
      戒、強制戒治或因施用毒品案件經檢察官緩起訴？）有勒
      戒1次。（有沒有其他陳述？）沒有」等語（見毒偵卷詢
      問筆錄），檢察官乃於聲請書載稱：抗告人否認於採尿前
      有施用第二級毒品之行為，不適合為附命完成戒癮治療之
      緩起訴處分等語，可見本件偵查中已詢問抗告人，檢察官
      並於聲請書敘明不為戒癮治療之理由；而酌以抗告人前因
      施用毒品案件，經觀察勒戒後，於99、103、107年已有先
      後多次經法院判處罪刑確定、執行之紀錄，於109年4月27
      日、110年2月17日，經基隆地檢署檢察官以108年度毒偵
      字第1859、1940號、109年度毒偵字第1800號為附命完成
      戒癮治療之緩起訴處分確定，有本院被告前案紀錄表附卷
      可考，詎抗告人仍再犯本件施用毒品之犯行，顯見抗告人
      欠缺自制能力，在外仍一再接觸毒品，已不宜為機構外之
      附命完成戒癮治療之緩起訴處分，故檢察官聲請對抗告人
      為機構內之觀察、勒戒處遇，難認有濫用裁量權之情形，
      其聲請即屬有據，且觀察勒戒之聲請既屬強制規定，抗告
      人有無收受檢察官觀察勒戒聲請書，尚難認足以影響本件
      法院是否准許之決定。至抗告人另以其有正當工作，無需
      再碰觸毒品為由提起抗告，請求撤銷原裁定，然此並非依
      法得免予觀察、勒戒處分之事由，其執此抗告，亦顯無足
      取。
五、綜上所述，原審依檢察官之聲請，裁定令抗告人入勒戒處所
    觀察、勒戒，核其認事用法，並無違誤或不當。抗告人猶執
    前詞提起抗告，為無理由，應予駁回。　　
六、據上論斷，應依刑事訴訟法第412 條，裁定如主文。
中　　華　　民　　國　　111 　年　　11　　月　　18　　日
                  刑事第二十庭  審判長法　官  吳淑惠
                                      法　官  吳祚丞
                                      法　官  王惟琪
以上正本證明與原本無異。
不得再抗告。
                                      書記官  邵淑津
中　　華　　民　　國　　111 　年　　11　　月　　18　　日